【裁判字號】    98,交聲,253
【裁判日期】    981130
【裁判案由】    違反道路交通管理處罰條例聲明異議
【裁判全文】
臺灣苗栗地方法院交通事件裁定         98年度交聲字第253號
原處分機關  交通部公路總局新竹區監理所苗栗監理站
異  議  人
即受處分人  乙○○
上列異議人即受處分人因違反道路交通管理處罰條例案件，對於
交通部公路總局新竹區監理所苗栗監理站於民國98年8 月17日所
為之竹監苗字第裁54-F00000000號處分（原舉發案號：苗縣警交
字第F00000000 號），聲明異議，本院裁定如下：
    主  文
原處分撤銷。
乙○○不罰。
    理  由
一、按法院受理有關交通事件，準用刑事訴訟法之規定，道路交
    通管理處罰條例第89條前段定有明文。次按犯罪事實應依證
    據認定之，無證據不得認定犯罪事實，刑事訴訟法第154 條
    第2 項定有明文。至認定犯罪事實所憑之證據，雖不以直接
    證據為限，間接證據亦包括在內，然而無論直接或間接證據
    ，其為訴訟上之證明，須於通常一般之人均不致有所懷疑，
    而得確信其為真實之程度者，始得據為有罪之認定，倘其證
    明尚未達到此一程度，而有合理之懷疑存在時，事實審法院
    復已就其心證上理由予以闡述，敘明其如何無從為有罪之確
    信，因而為無罪之判決，尚不得任意指為違法，最高法院76
    年臺上字第4986號判例意旨足以參照。申言之，上揭法規及
    判例意旨所揭示之無罪推定及證據裁判原則，於法院審理違
    反道路交通管理處罰條例之聲明異議案件時，應予準用。準
    此，法院審理交通違規聲明異議案件，僅於當事人主張及舉
    證範圍內進行調查證據，其經法定程序調查證據之結果，認
    已足以證明違規事實者，始得為違規之認定；若原處分機關
    所為之證明，於通常一般人仍有合理之懷疑存在，尚未達於
    可確信其真實之程度者，在該合理懷疑尚未剔除前，自不能
    為有違規事實存在之認定。
二、原處分意旨略以：異議人即受處分人乙○○於民國98年5 月
    24日15時5 分許，駕駛車牌號碼S9-9631 號自用小客車行經
    苗栗縣竹南鎮○○路75號前，為苗栗縣警察局竹南分局交通
    事件處理小組警員舉發「肇事致人受傷後逃逸」違規；嗣異
    議人於舉發單所裁應到案時間內到案表示不服舉發，經原處
    分機關函請舉發單位調查結果，仍認異議人有上開違規行為
    ，乃依道路交通管理處罰條例第62條第3 項（裁決書漏引）
    、第4 項、第67條第3 項暨違反道路交通管理事件統一裁罰
    基準及處理細則第41條第4 項規定，於98年8 月17日裁處異
    議人罰鍰新臺幣（下同）6,000 元、吊銷駕駛執照、1年內不
    得考領駕駛執照（裁決書處罰主文漏未記載），原處分並無
    不法等語。
三、異議意旨略以：異議人駕駛上開車輛由南向北行駛於竹南鎮
    ○○路75號前之遵行車道，此路段為雙向道，中間雙黃線，
    駕駛人張詩祺駕駛TUS-051 輕機車後座搭載甲○○，由北向
    南車道路邊起步，違規逆向欲跨越雙黃線行駛由南向北車道
    ，事發當時異議人停靠路邊（人未下車），輕機車駛回原來
    路邊，兩車並無碰撞，後座被載甲○○在道路中間，欲走回
    原來路邊，異議人判斷只是驚嚇一場，遂開車離去；警員舉
    發只依遠處監視器從側方錄影畫面，推斷兩車有擦撞，毫無
    證據確認；甲○○之受傷為自身驚嚇滑落所致，非汽車碰撞
    所傷，此事件之發生乃輕機車駕駛人張詩祺違規駕駛所致，
    異議人無因果關係之責任，無肇事逃逸行為與故意，為此向
    法院提出異議，請求撤銷原處分等語。
四、經查：
（一）按汽車駕駛人駕駛汽車肇事致人受傷或死亡者，應即採取
      救護措施及依規定處置，並通知警察機關處理，不得任意
      移動肇事汽車及現場痕跡證據，違者處新臺幣3,000 元以
      上9,000 元以下罰鍰；前項駕駛人肇事致人受傷而逃逸者
      ，吊銷其駕駛執照，1 年內禁考，道路交通管理處罰條例
      第62條第3 項前段、第4 項前段、第67條第3 項固分別定
      有明文，然上開規定欲加以處罰者，乃汽車駕駛人於肇事
      致人受傷或死亡後，竟未即採取救護措施及依規定處置而
      逃逸。易言之，該條項之構成要件，除客觀上有駕車肇事
      致人死傷，未採取救護措施及依規定處置而逃逸之行為外
      ，尚須駕駛人主觀上知悉自己肇事並致人死傷而逃逸，始
      足當之。倘駕駛人不知悉所發生之事故已致人死傷即行離
      去，即與上開條文所欲苛責裁罰之要件不符，自難依上開
      規定予以處罰，合先敘明。
（二）異議人所駕駛車牌號碼S9-9631 號自小客車，於上揭時、
      地與案外人張詩祺搭載甲○○所騎乘之車號TU3-051 號輕
      型機車發生擦撞，該機車連人倒地，乘坐於後座之甲○○
      因而受有雙膝左手挫擦傷等情，業據證人即該輕型機車駕
      駛人張詩祺及所搭載之甲○○於98年11月24日本院調查時
      到庭證述在卷，並有苗栗縣警察局竹南分局（肇事逃逸）
      交通事故紀錄通報單、苗栗縣警察局道路交通事故當事人
      登記聯單、苗栗縣警察局疑似道路交通事故肇事逃逸追查
      表、張詩祺98年6 月9 日之調查筆錄、甲○○98年6 月9
      日之調查筆錄及98年7 月23日偵訊筆錄、慈祐醫院98年6
      月9 日之診斷證明書、照片等資料足憑（見臺灣苗栗地方
      法院檢察署98年度偵字第3650號偵查卷宗），是異議人有
      駕駛汽車肇事致人受傷之事實，應堪認定。
（三）惟依證人即遭異議人車輛擦撞之傷者甲○○於本院到庭具
      結證稱：「98年5 月24日15時5 分，我妹妹張詩祺騎機車
      載我，沿中山路向北要回家，車速當時約10公里，我們當
      時有騎到雙黃線上，因為我們要到對向車道往北，後來異
      議人的車就從右後方開過來，他車速很快，但不清楚車速
      ，異議人的車窗未打開，我們的車右手把，擦到他的左照
      後鏡，我就嚇到了，我就倒地；異議人沒有停車，也沒有
      加速，就離開現場，因為他速度一直都很快」、「（從異
      議人的車窗往外看，可看到你們的車把手？）看不到吧，
      因為他開很快」、「（你覺得他知道碰撞到你們而故意逃
      逸嗎？）我不清楚，我覺得他在趕時間，應該不知道，知
      道會停下來」、「（你的把手擦到他的左後照鏡的痕跡很
      明顯嗎？）幾乎沒有痕跡」、「（此事你想原諒他嗎？）
      想，他有賠償了，我認為他不是故意逃逸的」等語（見本
      院98年11月24日訊問筆錄），而證人即上開輕型機車之駕
      駛人張詩祺亦到庭具結證稱：「98年5 月24日15時5 分，
      我騎車載姊甲○○，當時是沿中山路向北要回家，我們車
      速約十公里，我們當時有騎到雙黃線上，因為我們要到對
      向車道，後來異議人的車就從右後方開過來，他的車速很
      快，但不清楚車速。我有駕照。異議人的車窗未打開，我
      們車右手把，擦到他的左照後鏡，甲○○就人倒地，當時
      異議人沒有停，也沒有加速，他就離開現場。」、「（從
      異議人的車窗往外看，可否看到你們的車把手？）我不知
      道。應該看得到。」、「（你覺得他知道有碰撞到你們？
      ）我不清楚。我覺得他不太知道，他可能在趕時間。且碰
      撞力不大。」、「（你的把手擦到他的左後照鏡的痕跡很
      明顯嗎？）幾乎沒有痕跡。」、「（此事你想原諒他嗎？
      ）我認為他不是故意逃逸的。」等語（參見上開訊問筆錄
      ），另就肇事時、地監視錄影器之翻拍照片觀之，異議人
      於98年5 月24日15時5 分許經過肇事地段時，係行駛於中
      山路由南向北之快車道，斯時證人張詩祺所駕駛之車號
      TU3-051 號輕型機車係正跨越中山路雙黃線向北行駛，二
      車並無明顯碰撞跡象，車號TU3-051 號輕型機車後座乘客
      甲○○即滑落倒地，惟機車並未傾倒（參見本院卷50、51
      頁），足見異議人辯稱其不知證人甲○○滑落倒地係其造
      成等語，應係可採。是異議人固有與上開輕型機車擦撞後
      即駕車駛離現場之事實，然證人甲○○與張詩祺俱稱異議
      人並非故意逃逸，因認異議人應無肇事逃逸之主觀意圖。
（四）再者，證人即本件舉發警員張金龍亦到庭具結證稱：「（
      提示車輛照片，兩車擦撞的痕跡是否明顯？）不明顯，機
      車右把手幾乎沒有擦撞痕跡，異議人的左後照鏡有痕跡，
      但不像是跟機車把手擦撞的痕跡，因為是白色點狀的」等
      語（見本院98年11月24日之訊問筆錄），核與異議人自陳
      該汽車左照後鏡之白色痕跡係於1 年前停台北路邊時，被
      迎面撞來逆向機車的剎車桿碰到的等情相符。且觀諸卷附
      之採證照片，車號TU3-051 號輕型機車之右把手並無明顯
      之擦撞痕跡，而異議人所有上開自小客車之左後照鏡雖有
      白色點狀之痕跡，然該車輛左前門處亦有相同之白色點狀
      痕跡。衡諸常情，若兩車擦撞，於力道非為輕微之情況下
      ，機車之把手擦過後照鏡之痕跡應為線狀而非點狀，參以
      上開機車之把手又無明顯之擦撞痕跡，益徵本件兩車擦撞
      之情節應甚為輕微，則異議人於肇事時確有可能未察覺已
      經肇事。從而，異議人所辯不知有肇事致人受傷等語，更
      堪採信。
（五）至異議人同一行為固因涉及刑法公共危險罪嫌而經臺灣苗
      栗地方法院檢察署檢察官以異議人知悉甲○○可能受傷而
      未下車查看，隨即逃離現場，已構成肇事逃逸之公共危險
      犯行成立為由，於98年7 月24日以98年度偵字第3650號予
      以緩起訴處分確定，有上開緩起訴處分書1 份附卷可稽。
      惟檢察機關就刑事案件作成緩起訴處分所認定之事實，原
      不足以拘束法院，法院仍得本於確信之見解自行認定。而
      綜合各項相關事證以觀，難認異議人確已知悉本件事故發
      生而有逃逸以規避責任之犯意，已如前述。況且，揆之上
      開緩起訴處分書所載理由，亦認定異議人所駕駛之上開自
      小客車與張詩祺所騎乘之輕型機車均有疏失而發生輕微擦
      撞。衡情一般人所駕駛之車輛若與他人之車輛發生輕微擦
      撞，如未發生較高分貝之碰撞聲響或車輛未明顯產生震動
      ，難以期待駕駛者有所察覺，另異議人於偵訊時自始均未
      坦承知悉肇事，有檢察官偵查筆錄1 份附卷足參，是異議
      人辯稱其未有肇事逃逸之故意等語，尚無不合理之處，且
      與上開二位證人證述相符，應堪採信，揆諸前揭說明，即
      不能僅以其有駕車擦撞證人張詩祺、甲○○共同乘坐之機
      車後駛離現場之行為，遽認異議人確對本件肇事有所認知
      ，意圖規避責任而逃逸。此外，本件復查無其他具體證據
      足資證明異議人駕駛上開小客車確有肇事而未依規定處置
      逃逸之行為，是依前揭訴訟上之待證事實「倘有懷疑，則
      從被告之利益作解釋」之證據法則，自應做對異議人有利
      之認定；據此，異議人前開所辯，洵屬可採。
五、綜上所述，本件既查無其他積極證據足以證明異議人有原處
    分機關所認定之前揭違規行為，自應為對異議人有利之認定
    。原處分機關未察，逕依前揭道路交通管理處罰條例規定，
    裁處異議人罰鍰6,000 元、吊扣駕駛執照、1 年內不得考領
    駕駛執照（裁決書處罰主文漏未記載），即難認為允當。從
    而，本件異議人之異議為有理由，應由本院將原處分撤銷，
    改諭知異議人不罰，以資適法。
六、據上論斷，應依道路交通管理處罰條例第87條第2 項，道路
    交通案件處理辦法第20條前段，裁定如主文。
中    華    民    國    98    年    11    月    30    日
                  交通法庭  法  官  周靜妮
以上正本證明與原本無異。
如不服本裁定，應於裁定送達後5 日內向本院提出抗告狀。
                            書記官  巫穎
中    華    民    國    98    年    11    月    30    日


司法院資訊處製作；財團法人民間司法改革基金會備份。
